【裁判字號】    87,訴,2571
【裁判日期】    890531
【裁判案由】    拆屋還地
【裁判全文】
臺灣高雄地方法院民事判決  八十七年度訴字第二五七一號
    原      告    庚○○
    訴訟代理人    己○○
    複  代理人    顧金貴
    被      告    甲○○
   （即周清波之   乙○○
    承受訴訟人）  戊○○
                  丁○○
    兼  右四人
    訴訟代理人    丙○○  住同.
右當事人間拆屋還地事件，本院判決如左：
    主    文
原告之訴駁回。
訴訟費用由原告負擔。
    事    實
甲、原告方面：
  一、聲明：求為判決：
            (一)被告應將坐落高雄縣鳳山市○○○段二三０之一八二地號土地內，如
              附圖所示Ａ部分，面積０‧００二七公頃之建物拆除，將該土地返還
              原告。並應給付原告新台幣（下同）七萬一千四百十二元。
            (二)訴訟費用由被告負擔。
  二、陳述：(一)緣坐落高雄縣鳳山市○○○段二三０之一八二地號土地，係原告於民
              國七十九年十一月十三日向台灣高雄地方法院以七十九萬元拍定並取
              得所有權，被告在上開土地被拍賣前所有如附圖所示Ａ部分加強磚造
              三層透天樓房一棟（無建築執照、未編門牌號碼），係無權占有原告
              所有之上開土地，經原告聲請調解不成，爰依所有權之法律關係訴請
              被告拆除如附圖所示A部分建物，將該土地返還原告。
            (二)系爭土地自原告於七十九年十一月十三日取得權利移轉證書至今，已
              逾八年二月，而被告占用原告土地使用收益，顯係受有相當於租金之
              利益，致原告受有損害，爰依不當得利法律關係請求被告給付自八十
              年一月八日起（過戶登記時）至八十九年五月二十六日止相當於租金
              之損害計七萬一千四百一十二元（依照財政部計算式：土地公告地價
              ×土地使用面積×百分之五年計算補償金額）。
  三、證據：提出高雄地方法院不動產權利移轉證書、土地登記謄本、地價證明書、
      土地完稅證明書影本各一份及現場照片十七張為證。
乙、被告方面：
  一、聲明：請求駁回原告之訴，訴訟費用由原告負擔。
  二、陳述：系爭土地於原告取得所有權之前係被承受訴訟人周清波（即被告之父）
      所有，周清波早就蓋好系爭建物使用，當時周清波是土地所有權人，有申請建
      築執照，但由於土地正在拍賣中，故政府未核發建照，且原告當初拍定時，明
      知系爭土地上有建物，法院亦無點交系爭土地，原告請求被告拆屋還地並給付
      土地使用補償金為無理由。
  三、證據：提出高雄地方法院民事執行處通知影本一件。
丙、本院依職權調取本院七十九年執字第四五四三號執行卷宗。
    理    由
一、本件訴訟程序進行中被告周清波死亡，經本院依民事訴訟法第一百六十八條、第
    一百七十八條之規定，依職權以裁定命被告周清波之繼承人甲○○、丙○○、乙
    ○○、戊○○、丁○○續行訴訟，合先續明。
二、原告起訴主張：緣坐落高雄縣鳳山市○○○段二三０之一八二地號土地，經原告
    於七十九年十一月十三日向本院拍定取得所有權，被承受訴訟人周清波在土地受
    查封前，在上開土地起造違章建築乙棟，被告無正當權源占用原告所有土地迄今
    已逾八年二月，爰依所有權及不當得利之法律關係，起訴請求被告拆除該建物，
    將前開土地返還原告並給付原告七萬一千四百十二元之土地使用補償金。被告則
    以：前開土地上於法院查封拍賣前已存有系爭建物，且土地拍賣公告亦有註明未
    保存登記建物在其上，拍定後不予點交之情況，原告明知上開土地上有建物而應
    買，其主張為無理由等語置辯。
三、原告主張其於七十九年十一月十三日向法院拍定取得坐落高雄縣鳳山市○○○段
    二三０之一八二地號土地，該土地上於拍賣時有未保存登記建物一棟等情，業據
    其提出提出本院不動產權利移轉證書、土地登記謄本、地價證明書、土地完稅證
    明書影本各一份及現場照片十七張為證，復為被告所不爭執，且經本院依職權調
    取本院七十九年執字第四五四三號執行卷宗查閱屬實，堪信為真實。
四、按「土地與房屋為各別之不動產，各得單獨為交易之標的，且房屋性質上不能與
    土地使用權分離而存在，亦即使用房屋必須使用該房屋之地基，故土地及房屋同
    屬一人，而將土地及房屋分開同時或先後出賣，其間雖無地上權設定，然除有特
    別情事，可解釋為當事人之真意，限於賣屋而無基地之使用外，均應推斷土地承
    買人默許房屋承買人繼續使用土地。」最高法院四十八年台上字第一四五七號著
    有判例可資參照。故土地及其土地上之房屋同屬一人所有，而僅將土地或僅將房
    屋所有權讓與他人，或將土地及房屋同時或先後讓與相異之人時，實務上見解係
    認為使用土地之房屋所有人對土地所有人應支付相當之代價。實務上見解認其法
    律關係之性質，當屬租賃。其再因轉讓而承受土地所有權之人，應有民法第四百
    二十五條之適用，其再因轉讓而繼受房屋所有權之人，則除有反對之特約外，應
    推斷土地所有人對之默許其繼續承租，故不問其後為轉讓土地或轉讓房屋，其土
    地所有權之承受人對房屋所有人或房屋所有權之承受人對土地所有人，均繼續其
    原來之法律關係。最高法院七十三年五月八日第五次民事庭會議決議同旨。民國
    八十八年四月二十一日修正公布於八十九年五月五日施行之民法第四百二十五條
    之一第一項亦規定：「土地及其土地上之房屋同屬一人所有，而僅將土地或僅將
    房屋所有權讓與他人，或將土地及房屋同時或先後讓與相異之人時，土地受讓人
    或房屋受讓人與讓與人間或房屋受讓人與土地受讓人間，推定在房屋得使用期限
    內，有租賃關係。其期限不受第四百四十九條第一項規定之限制。」經查：
    (一)系爭房屋為未保存登記建物，拍賣公告固亦記載為「未完工建物」，然據本院
      八十九年三月二十三日會同地政人員勘測現場發現系爭建物為加強磚造透天三
      層樓房，已大部分完工，僅窗戶還沒有裝，建物亦未編門牌號碼等情，有勘驗
      筆錄在卷可稽，復據原告於八十九年言詞辯論期日主張系爭建物自土地拍賣後
      即未再動工興建，並有現場照片十七張附卷可證。按民法第六十六條第一項所
      謂定著物，係指非土地之構成部分，繼續附著於土地，而達一定經濟上目的，
      不易移轉其所在之物而言。凡屋頂尚未完全完工之房屋，其已足避風雨，可達
      經濟上使用之目的者，即屬土地之定著物。最高法院為澄清實務上歷年認定房
      屋獨立性之疑義而於六十三年作成第六次民庭庭推總會決議亦同此旨。系爭建
      物為加強磚造透天三層樓房，既已足避風雨，可達經濟上使用之目的，係屬不
      動產，自不以是否為違章建築而有不同。
    (二)系爭土地房屋於七十九年十一月十三日由原告向法院拍定取得所有權之前，係
      同屬被承受訴訟人周清波所有，此據被告提出之土地登記謄本、本院拍賣公告
      記載：「拍買土地上有『未完工』之建物，非在拍賣範圍內，請投標人注意拍
      定後不點交」，復據原告起訴自認「被告被告在查封前在本筆土地起造非法三
      層樓房乙棟」自明。是本件房地原既同屬被承受訴訟人周清波所有，後於七十
      九年十一月十三日由原告取得權利移轉證明書，雙方復無特別約定，核以前揭
      說明，自應推斷在房屋使用期限內原告默許被承受訴訟人周清波繼續使用土地
      ，而周清波於本件訴訟進行中死亡自應由被告繼承其法律關係，被告因繼承而
      取得之系爭房屋並非無權占用原告所有土地，故原告依所有權之法律關係主張
      被告拆除系爭建物將土地返還原告為無理由，應予駁回。
五、按「無法律上原因而受利益，致使他人受損害者，應返還其利益，雖有法律上之
    原因而其後已不存在者，亦同。」民法第一百七十九條定有明文。查本件被告既
    非無權占有使用原告所有之土地，其因占有原告所有之土地所受之利益即非「無
    法律上原因而受利益」，原告依不當得利之法律關係請求被告給付自八十年一月
    八日起（過戶登記時）至八十九年五月二十六日止相當於租金之損害計七萬一千
    四百一十二元，與法未合，應予駁回。
六、結論：原告之訴為無理由，依民事訴訟法第七十九條，判決如主文。
中      華      民      國    八十九    年      五      月    三十一    日
                              臺灣高雄地方法院民事第六庭
~B審判長法官  陳明富
~B法      官  吳文婷
~B法      官  楊智守
右為正本係照原本作成。
如不服本判決，應於送達後廿日內，向本院提出上訴狀並表明上訴理由，如於本
判決宣示後送達前提起上訴者，應於判決送達後十日內補提上訴理由書（須附繕本。
中      華      民      國    八十九    年      五      月     三十一   日
~B法院書記官  高君枝


司法院資訊處製作；財團法人民間司法改革基金會備份。
